臺灣臺中地方法院民事判決　　九十年度簡上字第一二五號
　　上　訴　人　　乙○○○
　　被上訴人　　　甲○○
右當事人間請求確認本票債權不存在事件，上訴人對於中華民國九十年二月二十二日
臺灣臺中地方法院臺中簡易庭九十年度中簡字第四一號第一審簡易判決提起上訴，本
院判決如左：
    主      文
上訴駁回。
第二審訴訟費用由上訴人負擔。
    事      實
甲、上訴人方面：
  一、聲明：原判決廢棄，被上訴人在第一審之訴駁回。
  二、陳述：除與原判決記載相同者，茲引用之外，補稱：
      （一）兩造前於民國八十八年十月五日就坐落台北市○○區○○段四小段一九
            九地號土地（權利範圍一七六八分之二二一）及其上建物（門牌號碼台
            北市○○街一四二巷三十五號，建號二一一三，權利範圍全部），簽訂
            買賣契約書。被上訴人除於簽約時支付新台幣（下同）貳拾萬元之現金
            予上訴人外，另為擔保第二期買賣價款一百萬元之付款義務，而簽發票
            據號碼0000000，發票日八十八年十月五日，到期日八十九年十
            月一日，受款人為上訴人，面額一百萬元之本票一紙（下稱系爭本票）
            予上訴人收執供為擔保。嗣至八十九年九月間，上訴人委由莊乾城律師
            發函催告被上訴人於文到三日內給付第二期買賣價款一百萬元，並表明
            如逾期不給付，即行解除買賣契約，詎被上訴人並未依約付款，而有違
            約情事，上開不動產買賣契約因而解除。
      （二）系爭本票既為兩造間之上開不動產買賣價款之擔保而簽發，而稱擔保契
            約者，為當事人約定，一方（擔保人）對一定結果之發生或不發生，對
            他方（擔保受益人）負擔保之責，於擔保事故發生時，除法律另有規定
            或契約另有約定外，擔保人應使擔保受益人處於如同結果之發生或不發
            生時，所擔保之財產狀態，且所擔保之結果，縱與其他債之關係有關，
            但擔保契約所生之債權，原則上不受該其他債之關係之影響，是系爭本
            票之簽發既源於擔保契約而非兩造間之買賣契約，兩造間之買賣契約雖
            已解除，上開擔保契約並非當然亦失其效力，故本於尚屬有效之擔保契
            約而簽立之系爭本票，其票據債權應仍應存在。原審未究明兩造間存在
            有上開擔保契約，而誤認系爭本票之原因關係為兩造間之不動產買賣契
            約，因而以兩造間之不動產買賣契約業經解除為由，率為系爭本票債權
            已不存在之認定，自有違誤，爰訴請廢棄原判決，並駁回被上訴人在第
            一審之訴。
  三、證據：援用原審之立證方法。
乙、被上訴人方面：
  一、聲明：如主文所示。
  二、陳述：除與原判決記載相同者，茲引用之外，補稱：兩造就坐落台北市○○區
      ○○段四小段一九九地號土地及其上建物（門牌號碼台北市○○街一四二巷三
      十五號，建號二一一三）簽訂買賣契約書，被上訴人除於簽約時支付二十萬元
      予上訴人外，另為擔保第二期買賣價款一百萬元之付款義務，而簽發系爭本票
      供為擔保。上開買賣契約既經解除，被上訴人已毋須支付價金予上訴人，則上
      訴人為擔保第二期買賣價款一百萬元之付款義務，而簽發之系爭本票，其票據
      債權自然亦不存在。
  三、證據：援用原審之立證方法外，另提出臺灣高等法院八十九年度重上字第五七
      五號民事判決影本一份為證。
丙、本院依職權調閱本院八十九年度票字第一五Ｏ九九號本票裁定民事卷宗。
    理      由
一、本件被上訴人起訴主張：兩造於民國八十八年十月五日就坐落台北市○○區○○
    段四小段一九九地號土地（權利範圍一七六八分之二二一）及其上建物（門牌號
    碼台北市○○街一四二巷三十五號，建號二一一三，權利範圍全部）簽訂買賣契
    約書。被上訴人除於簽約時支付二十萬元之現金外，另同時簽發系爭本票交付予
    上訴人收執，作為擔保，約定於被上訴人支付第二期買賣價款時，以現金換回本
    票。嗣於八十九年九月，上訴人發函催告被上訴人於文到三日內給付該第二期買
    賣價款一百萬元，並表示如逾期不給付，即解除買賣契約。因兩造間已因同處之
    另筆不動產買賣契約而涉訟（案號：台灣台北地方法院八十九年度重訴字第一○
    六八號），雙方已喪失互信基礎，被上訴人乃發函通知止上訴人，認上訴人僅得
    沒收上開二十萬元現金。詎上訴人竟將系爭供為擔保之用之本票，向法院聲請本
    票准予強制執行之裁定（八十九年度票字第一五○九九號）。兩造間之買賣契約
    既已解除，被上訴人即無給付系爭票款之義務。爰依法訴請確認系爭本票之債權
    不存在等語。
二、上訴人則以：兩造間買賣契約書第三條付款辦法約定第二期款一百萬元於乙方（
    即上訴人）可辦理過戶時三天內付清，同時為擔保被上訴人到期履行付款義務，
    於兩造訂約時即由被上訴人簽發系爭本票交付上訴人。上訴人已於八十九年九月
    二十日發函通知被上訴人系爭不動產已可辦理過戶，並請求被上訴人於三日內付
    清一百萬元，惟被上訴人並未如期給付，業已違約，系爭本票應即視為買賣價款
    之一部分，而不再是價款之擔保（兩造合意變更本票到期日為系爭房地可辦理過
    戶時即應支付）。另依契約書第九條「本約簽定後，如甲方（即原告）違約，其
    已付之價金全部由乙方沒收作為違約賠償。．．同時本約得免予催告即行解除作
    廢，．．。」之約定，上訴人自得沒收包含票款在內之已付價金，則上訴人據以
    請求被上訴人給付票款，自屬有據，且系爭本票既為兩造間之上開不動產買賣價
    款之擔保而簽發，而擔保契約者，乃當事人約定，一方（擔保人）對一定結果之
    發生或不發生，對他方（擔保受益人）負擔保之責，於擔保事故發生時，除法律
    另有規定或契約另有約定外，擔保人應使擔保受益人處於如同結果之發生或不發
    生時，所擔保之財產狀態，且所擔保之結果，縱與其他債之關係有關，但擔保契
    約所生之債權，原則上不受該其他債之關係之影響，是系爭本票之簽發既源於擔
    保契約而非兩造間之買賣契約，兩造間之買賣契約雖已解除，上開擔保契約並非
    當然亦失其效力，故本於尚屬有效之擔保契約而簽立之系爭本票，其票據債權應
    仍應存在。原審未究明兩造間存在有上開擔保契約，而誤認系爭本票之原因關係
    為兩造間之不動產買賣契約，因而以兩造間之不動產買賣契約業經解除為由，率
    為系爭本票債權已不存在之認定，自有違誤等語置辯。
三、查兩造間就上開不動產訂定買賣契約書，被上訴人除交付現金二十萬元外，另簽
    發系爭面額一百萬元之本票與上訴人，嗣上訴人解除上開買賣契約，並持系爭本
    票向本院聲請准予強制執行等情，業據被上訴人於原審中提出房地產買賣契約書
    二份、本票一紙、律師函二份、本院八十九年度票字第一五○九九號裁定一份為
    證（均為影本），且為上訴人所不爭執，信屬實在。次查，兩造間買賣契約書第
    三條付款辦法第(2)款明定：「新台幣壹佰萬元正於乙方可辦理過戶時，三天內付
    清」。此有兩造間之買賣契約書影本可證；另查，被上訴人於交付系爭本票予上
    訴人之代理人陳森柏時，陳森柏曾書立「於民國８８年１０月５日收到本票，作
    為擔保，於支付第二次款，以現金換回本票。具收人：陳森柏」之內容，足見系
    爭本票之簽發，非屬上開買賣價金之支付方式，而係為擔保買賣契約之履行始行
    簽立之信用工具。此節亦據上訴人於本院上訴程序中陳明在卷，是系爭本票僅供
    擔保之用，而非價金之一部一節，亦足認定。
四、上訴人雖另以兩造間為擔保上開不動產買賣之價款而另行成立一擔保契約，系爭
    本票之簽發即係於擔保契約而非兩造間之買賣契約，故兩造間之買賣契約雖已解
    除，上開擔保契約並非當然失其效力，故擔保契約既仍存在，則所簽立之系爭本
    票，其票據債權亦應存在等語，資為抗辯。按票據債務人固不得以自己與發票人
    或執票人前手間所存在之抗辯事由，對抗執票人。然發票人非不得以自己與執票
    人間所存之抗辯事由對抗執票人，此觀之票據法第十三條之反面解釋自明（最高
    法院四十六年度台上字第一八三五號、八十七年度台上字第一六Ｏ一號判例參照
    ）。查本件被上訴人簽發系爭本票，係供為履行上開不動產買賣契約之擔保，已
    如前述。上訴人所主張兩造間另行成立獨立之擔保契約一節，縱認屬實。惟探究
    兩造當事人之真意，本件所稱之「擔保」，係指上訴人（出賣人）如已依約履行
    其不動產之移轉登記義務，然被上訴人（買受人）卻未依約支付價款時，系爭本
    票即用以供為上訴人（出賣人）對被上訴人之價金債權之擔保。因此，上訴人如
    欲據以行使系爭本票之票據權利，自應以兩造間之不動產買賣契約有效存在，且
    上訴人業已依約履行其不動產之移轉登記義務（即上訴人負有買賣價金之給付義
    務）為前提。然查，本件兩造間之上開不動產買賣契約業經上訴人解除在案，有
    相關通知函件附於原審卷內可稽，且為兩造所不爭執。據此觀之，被上訴人之買
    賣價金給付義務，當亦隨之消滅，雙方並互負回復原狀之義務，上訴人所抗辯被
    上訴人應負之擔保契約責任，自亦不復存在，則被上訴人對上訴人本於系爭本票
    而為之票據權利主張，自得據以為直接抗辯。
五、綜上所述，本件被上訴人訴請確認系爭本票債權不存在，於法有據；上訴人上開
    抗辯，並無理由。原審判決於法並無不合，上訴意旨指摘原審判決不當，要求廢
    棄改判，為無理由，上訴應予駁回。
六、據上論結，本件上訴為無理由，依民事訴訟法第四百三十六條之一第三項、第四
    百四十九條第一項、第七十八條、第八十五條第一項前段，判決如主文。
中　　　華　　　民　　　國　　九十一　　年　　　四　　　月　　　八　　　日
                                    臺灣臺中地方法院民事第三庭
~B審判長法官　張瑞蘭
~B法      官　許石慶
~B法      官　林宗成
右正本證明與原本無異
不得上訴
中　　　華　　　民　　　國　　九十一　　年　　　四　　　月　　　八　　　日
~B法院書記官　王麗麗
